臺灣高等法院刑事裁定　　　　　　　　　　　　　　　九十一年度抗字第一七六號
　　抗　告　人
　　即移
　　代　表　人　甲○○
右抗告人因聲請宣告沒入案件，不服臺灣士林地方法院九十一年一月十四日裁定（九
十一年度聲字第三三號），本院裁定如左：
    主  文
原裁定撤銷，發回臺灣士林地方法院。
    理  由
一、原裁定意旨略以：
（一）按憲法第十六條規定人民有訴訟之權，旨在確保人民得依法定程序提起訴訟及
      受公平之審判。至於訴訟救濟究應循普通訴訟程序抑或依行政訴訟程序為之，
      則由立法機關依職權衡酌訴訟案件之性質及既有訴訟制度之功能等而為設計，
      我國關於民事訴訟與行政訴訟之審判，依現行法律之規定，分別不同性質之法
      院審理，係採二元訴訟制度。除法律別有規定外，關於因私法關係所生之爭執
      ，由普通法院審判；因公法關係所生之爭議，則由行政法院審判之（司法院大
      法官會議釋字第四六六號解釋文前段參照）。至於刑事訴訟法乃普通法院刑事
      庭針對犯罪是否成立及應科處如何之刑罰，依法裁判所實施之程序，顯與行政
      訴訟之性質迥不相侔。
（二）次按臺灣省內菸酒專賣暫行條例第四十條規定：違反本條例規定經查獲之左列
      物件，沒收或沒入之：一、菸酒。二、製造酒類之白、紅、及酒母。三、
      供製造菸酒所用之機械或捲菸紙。四、菸酒之商標包裝紙或其他憑證。五、其
      他有關菸酒原料或裝置之器物。六、供醫療用之液體藥物或成藥藥酒。同法第
      四十一條第一項復規定：本條例規定之罰鍰及沒入，由專賣機關移送法院裁定
      並強制執行之。關於因違反臺灣省內菸酒專賣暫行條例規定而經查獲上開物件
      之處分沒入，雖係由專賣機關移送法院裁定之，惟仍屬國家基於一般統治權，
      對於違反行政法上義務者，為維持行政上之秩序，達成行政目的，所科以刑事
      刑罰以外之制裁方法，具有行政秩序罰之性質，且因該裁定沒入之處分，屬公
      權力之行使，具公法性質，是關於因此所生之公法爭議，除法律別有規定外，
      揆諸前揭解釋意旨，應由行政法院審判之。惟因過去行政訴訟法制下，行政訴
      訟除撤銷訴訟及附帶損害賠償之訴外，並無其他訴訟類型，致行政法院無從受
      理由專賣機關移送法院裁定沒入上開物件之事件，是於相關法制尚未完備以前
      ，為提供人民確實有效之司法救濟途徑，該類事件遂依行政院發布之財務案件
      處理辦法之規定，由各地方法院所設之財務法庭處理之（廢止前財務案件處理
      辦法第一條、第二條第一項參照）。是於財務案件處理辦法廢止前，關於因違
      反臺灣省內菸酒專賣暫行條例規定而經查獲上開物件之處分沒入，向由專賣機
      關移送各地方法院由財務法庭裁定之，惟又因前揭財務案件處理辦法與憲法第
      二十三條所規定之法律保留原則有違，經司法院大法官會議於八十年十二月二
      十七日公布釋字第二八九號解釋宣告「應自本解釋公布之日起，至遲於屆滿二
      年時失其效力」後，行政院乃於八十三年一月十四日廢止財務案件處理辦法，
      嗣後關於上開物件之處分沒入，則移由各地方法院刑事庭裁定之（惟法律仍末
      針對其處理程序加以規定）。
（三）又按「公法上之爭議，除法律別有規定外，得依本法提起行政訴訟」，修正後
      行政訴訟法第二條規定甚明，是自八十九年七月一日行政訴訟法修正條文施行
      後，除法律有特別規定者外，性質上凡屬公法上之爭議，均應依行政訴訟法提
      起行政訴訟，並由行政法院審判之，普通法院對之無審判權，此觀諸司法院大
      法官會議釋字第四六六號解釋文後段意旨自明，是關於因違反臺灣省內菸酒專
      賣暫行條例規定而經查獲上開物件之沒入處分，既屬公權力之行使，而具公法
      性質，且法律就此並無應由其他法院行使審判權之特別規定，故關於因此所生
      之公法爭議，自八十九年七月一日行政訴訟法修正條文施行後，即應由行政法
      院審判之。
（四）從而，本件聲請人依臺灣省內菸酒專賣暫行條例第四十一條第一項之規定，向
      本院聲請裁定沒入經查獲違反臺灣省內菸酒專賣暫行條例規定之物件，於法尚
      有未合，應予駁回。
二、抗告意旨略以：(一)依臺灣省內菸酒專賣暫行條例第四十一條第一項規定，該條例
    規定之罰鍰及沒入由專賣機關移送法院裁定並強制執行之。在該條例廢止前，該
    條例所謂法院是指普通法院，並非行政法院。(二)行政法院存在已數十年之久，關
    於上揭沒入案件，一向移送普通法院，並非行政法院。(三)行政訴訟法第二條規定
    公法上之爭議，除法律別有規定外，得依本法提起行政訴訟。臺灣省內菸酒專賣
    暫行條例第四十一條即係該行政訴訟法第二條所稱別有規定之法律。原法院駁回
    抗告人之聲請，顯於法不合等語。
三、本院經查：
（一）按訴訟救濟究應循普通訴訟程序抑或行政訴訟程序為之，由立法機關依職權衡
      酌訴訟案件之性質及既有訴訟制度之功能等而為設計，為司法院大法官會議釋
      字第四一八、四六六號解釋所揭示意旨。再國家為達成行政上之任務，得選擇
      以公法上行為或私法上行為作為實施之手段。其因各該行為所生爭執之審理，
      屬於公法性質者歸行政法院，私法性質者歸普通法院。惟立法機關亦得依職權
      衡酌事件之性質、既有訴訟制度之功能及公益之考量，就審判權歸屬或解決紛
      爭程序另為適當之設計。此種情形一經定為法律，即有拘束全國機關及人民之
      效力，各級審判機關亦有遵循之義務，並有司法院大法官會議釋字第五四０號
      解釋可憑。另行政訴訟法第二條規定，公法上之爭議，除法律別有規定外，得
      依本法提起行政訴訟。可知屬於行政罰性質之事項，並非必然應由行政法院審
      判，經立法者以法律明文規定，亦得由普通法院審判，如違反道路交通管理處
      罰條例、社會秩序維護法等具行政罰性質之事項，各該法律規定由普通法院管
      轄，而非由行政法院審判，即為其適例。
（二）次按，臺灣省內菸酒專賣暫行條例係於四十二年七月七日公布，斯時行政法院
      組織架構及行政訴訟種類，顯難以受理該條例規定之沒入案件，立法意旨所指
      法院，應係指普通法院而言。此觀之嗣後於四十三年十月二日公布之財務案件
      處理辦法，即規定財務案件由地方法院受理，可得明證。且該條例施行後，關
      於該條例規定之沒入案件，向由普通法院之地方法院裁定，行之有年，未見爭
      議。雖司法院大法官會議釋字第二八九號解釋揭示稅法規定由法院裁定之罰鍰
      ，其處理程序應以法律定之，以符合憲法保障人民權利之意旨。財務案件處理
      辦法係法制未完備前之措施，應自該解釋公布之日起，至遲於屆滿二年時失其
      效力等語。惟該解釋意旨僅指明處理程序應以法律定之，並未及於稅法案件，
      法律規定由普通法院審判，有何不符憲法意旨之處。何況該條例第四十一條第
      二項，就專賣機關或受處分人不服裁定之救濟程序已有明文規定。且雖具公法
      性質，但法律既已明確規定其歸屬於其他審判權時，不因行政訴訟改制擴張訴
      訟種類，而成為行政法院審判之公法事件（司法院大法官會議釋字第五四０號
      解釋參照）。是以臺灣省內菸酒專賣暫行條例第四十一條第一項既明文規定沒
      入案件由法院即普通法院管轄，自不因財務案件處理辦法於八十三年一月十四
      日公布廢止，及行政訴訟法修正條文於八十九年七月一日實施而受影響。
（三）再按，行政訴訟法第二條既明定法律別有規定，公法上之爭議，即不得提起行
      政訴訟，而本條例第四十一條第一項已明定該條例規定之罰鍰及沒入案件由法
      院裁定，即不在提起行政訴訟之列。至於依案件之屬性，應由行政法院或普通
      法院審判為宜，則屬立法裁量問題，並非司法機關職權範圍。在法律修正之前
      ，普通法院自不宜因沒入案件性質上屬行政罰，即一反傳統作法而解釋為應由
      行政法院審判，有礙於法律之安定性。至於普通法院受理後，應由刑事庭或民
      事庭，抑或其他專業法庭審理，乃法院內部事務分配問題。另沒入案件應適用
      何種法律程序處理，亦屬普通法院受理後法官適用法律問題。不能倒果為因，
      以沒入案件不屬普通法院刑事庭依刑事訴訟法所實施之程序，即謂不能由普通
      法院審理。
四、綜上所述，臺灣省內菸酒專賣暫行條例規定之沒入案件，仍應由普通法院審判。
    原裁定以該沒入案件屬公法之爭議，應由行政法院審判，而駁回抗告人之聲請，
    是否妥適，容有斟酌餘地。抗告人提起抗告，指摘原裁定不當，即為有理由，應
    由本院將原裁定撤銷，並發回原法院更為適法之裁定。
五、據上論結，應依刑事訴訟法第四百十三條前段，裁定如主文。
中      華      民      國    九十一    年      四      月    二十二    日
                              臺灣高等法院刑事第四庭
                                  審判長法  官  蔡  永  昌
                                        法  官  周  煙  平
                                        法  官  徐  昌  錦
右正本證明與原本無異。
不得再抗告。
                                        書記官  吳  金  來
中      華      民      國    九十一    年     四       月     二 十七  日
